臺灣板橋地方法院民事判決　　　　　　　95年度訴字第2033號
原　　　告　丁○○
訴訟代理人　趙佑全律師
被　　　告　戊○○
　　　　　　丙○○
共　　　同
訴訟代理人　秀蕊律師
上列當事人間請求清償債務事件，經本院於民國96年3 月1 日言
詞辯論終結，判決如下：
    主      文
原告之訴及假執行之聲請均駁回。
訴訟費用由原告負擔。
    事實及理由
一、原告主張：
    (一)被告2 人為夫妻關係，且為原告之姊姊及姊夫，原告於民
      國（下同）81年間將雞隻運送至台北，委由被告戊○○販
      賣，被告戊○○於每隔10日或15日結算後，簽發支票做為
      給付。詎85年間被告戊○○所開立之支票即陸續跳票，金
      額達新台幣（下同）3,298,600 元，經原告催討，被告戊○○佯稱願按月清償，原告遂將其開立之支票及退票單影
      本交還，熟料被告戊○○起先雖按月給付原告3 萬元，然
      於清償165 萬元後即不再支付，被告戊○○就此部分尚積
      欠原告計1,648,600 元，爰依兩造間契約關係，請求被告
      戊○○如數給付。
    (二)又原告於84年5 月20日以訴外人黃文德（即原告丈夫）之
      名義召集每期30,000元之合會，連同會首共30會，約定每
      月20日標會一次，4 月、8 月、12月5 日加標一次，被告
      丙○○與戊○○分別參加一會。被告戊○○於84年8 月20
      日得標，被告丙○○則於84年10月20日及84年11月20日與
      訴後即應按月繳納會款30,000元，詎被告2 人自85年5 月
      20日起即未給付，至86年4 月20日止共15期，是被告丙○○與戊○○應分別給付原告450,000 元，爰依合會之法律
      關係，求為命被告2 人各給付原告450,000 元。
    (三)被告2 人雖積欠原告上開款項，然原告因顧及姊妹情誼並
      不願興訟，且原告之母親罹患重病，原告本希望被告2 人
      能自為清償，而不願因向被告追討債務，致使母親傷心難
      過，詎原告母親過世後，因遺產之問題，被告竟反而誣指
      原告涉及侵占，並於該刑事案中提出其原開立之支票及退
      票單影本，欲證明其並未積欠原告債務，原告於無奈之餘
      只能提起本件訴訟，以求被告清償債務。
    (四)訴之聲明：
      (1)被告戊○○應給付原告2,098,600 元，並自起訴狀繕本
        送達之翌日起至清償日止，按週年利率5%計算之利息。
      (2)被告丙○○應給付原告450,000 元，並自起訴狀繕本送
        達之翌日起至清償日止，按週年利率5%計算之利息。
      (3)原告願供擔保請准宣告假執行。
二、被告答辯：
    (一)兩造於87年10月前所生一切債權債務關係，業於87年10月
      間以總額165 萬元和解，並經被告清償完畢：
      原告係被告丙○○之二妹，被告戊○○之小姨子。約於81
      、82年間，因原告與其夫黃文德（雞隻供應商）陸續自嘉
      義供貨雞隻予被告夫婦（批發商），以及被告戊○○參加
      原告召集之合會關係，生有貨款及會款債務。其間被告2
      人應原告夫婦要求陸續以現金及開立支票方式支付貨款及
      會款等欠款，嗣因被告2 人於85、86年間經營發生困難，
      支票陸續退票，原告夫婦乃於87年10月間請父親江永恭及
      三叔甲○○出面協調債務解決方案，當時經長輩協調雙方
      達成和解協議，由被告共同支付原告夫婦165 萬元後，雙
      方間所有一切債權債務即視同結清，互不積欠，日後不得
      再為任何異議。原告於準備書狀自認已收訖165 萬元無誤
      ，是兩造間一切債權債務已於87年10月間因和解且被告清
      償完畢而消滅。
    (二)原告起訴事實及理由均有不實：
      (1)原告主張被告戊○○於85年間積欠其買賣雞隻貨款，貨
        款退票金額達3,298,600 元，並不實在，蓋當時兩造間
        除有雞隻貨款外，亦有合會會款等，被告北上台北算帳
        時，會連同雞隻貨款及合會會款等其他一切欠款一起結
        算，並以現金或開立支票方式支付，是以上開支票退票
        金額並非僅是雞隻貨款，尚包括合會會款在內，且被告
        猶記得第1 張支票退票時曾先清償21萬元，故實際積欠
        款項應以87年10月間會算時為主，並非如票面金額所示
        。姑不論兩造間債權債務不論是貨款或合會債務等一切
        所有欠款，早於87年10月間全數和解，並經被告2 人清
        償完畢，退步言，原告遲至今日始起訴主張85年間發生
        之貨款支票債權，依民法第127 條第1 項第8 款規定，
        亦已罹於時效。
      (2)再者，兩造係因87年10月間以165 萬元和解結清所有一
        切債權債務關係後，原告夫婦始將支票及退票理由單全
        部退還被告，並非如原告準備書狀指稱「被告戊○○向
        原告佯稱願按月清償，原告始將其開立之支票及退票單
        影本等交予被告戊○○」等語；況就一般經驗法則及社
        會常情，退票款項高達329 萬餘元，絕非小數目，如非
        兩造有達成和解協議，原告豈有可能退還代表其債權權
        利之支票及退票單影本？原告指稱受被告戊○○「詐欺
        」，並不實在。
      (3)原告另指被告2 人均積欠其合會死會會款15期，亦不實
        在，蓋記憶中僅有被告戊○○參加合會，且未積欠達15
        期之會款45萬元，而被告丙○○並未參加合會，亦不認
        識原告所指陳敏華，更無積欠合會會款的問題。且重要
        的是兩造間債權債務不論是貨款或合會債務等一切所有
        欠款，早經於87年10月間和解，並經被告等清償完畢，
        亦即87年10月和解時，亦已連同合會會款全數一併納入
        和解範圍，並無現在還積欠合會會款的問題。
    (三)原告為掩飾其侵占犯行，誆稱尚有未償之債務：
      (1)兩造間於87年10月前所有一切債權債務關係業於87年10
        月間和解，並經清償完畢在案，已如前述。原告濫行提
        起本訴，實因母親江羅認於95年2 月5 日過世後，繼承
        人間於95年4 月23日簽立「遺產分配協議書」，就母親
        名下帳戶1,482,003 元協議分配，由繼承人各分得一定
        之金額，被告丙○○個人分得417,378 元。詎繼承人間
        辦妥母親帳戶繼承及結清，轉入父親江永恭帳戶，擬再
        由父親名下帳戶匯支予各人應分得款項之際，原告竟意
        圖不法所有，藉口代為辦理，而虛偽填載匯款單，將被
        告丙○○應分得之417,378 元，私自匯入其自己名下帳
        戶，將款項侵吞入己，父親知悉後大為震怒，並由被告
        丙○○提出刑事侵占告訴。
      (2)原告為掩飾其侵占犯行，於刑事偵辦中，誆稱因85年間
        被告積欠伊之欠款未還，始將被告丙○○應分得款逕自
        轉匯至伊帳戶云云。然查，被告如確有積欠其款項，簽
        立「遺產分配協議書」時原告早就可以提出主張，蓋遺
        產分配協議當天，被告丙○○因代墊母親相關費用，結
        算後原告還償還予被告丙○○其應分擔額，從無要求抵
        償債務之主張。甚至原告於知道結算結果，被告丙○○
        可分得41萬多元，當場還向被告丙○○邀保，要被告買
        伊國泰人壽公司的保險或基金，可見原告指被告積欠85
        年欠款未還，根本不實。
    (四)答辯聲明：
      (1)原告之訴及假執行之聲請均駁回。
      (2)如受不利判決，被告願供擔保請准宣告免予假執行。
三、查原告曾取得分別由被告2 人為發票人之如被證2 所示支票
    9 紙，面額共計3,298,600 元，該9 紙支票經提示後均未獲
    兌現，事後已將該等支票及退票理由全數退還被告，原告已
    受領被告給付之1,650,000 元等情，有被告提出之被證2 所
    示9 紙支票及退票理由單影本為證，復為兩造所不爭執，自
    堪信為真實。
四、兩造同意本件爭點為：(1)兩造間之契約屬何種類型？(2)原告
    對被告戊○○是否有1,648,600 元之債權存在？(3)原告對被
    告戊○○之上開債權是否罹於時效？(4)被告戊○○是否積欠
    合會會款450,000 元？(5)被告丙○○是否積欠合會會款450,
    000 元？(6)兩造間之債權債務是否已成立和解契約而消滅？
    茲分述如下：
    (一)關於第(1)項爭點部分：
      查原告主張兩造間關於雞隻販賣契約，其性質應屬買賣及
      委任之混合契約，無非係以其提供之雞隻除自己飼養者外
      ，另有部分係鄰近雞場委託原告處理者為據。惟原告交予
      被告販售之雞隻來源為何，本非契約定性之依據，原告既
      自陳其提供雞隻交由被告販賣後，被告每隔一段時間就會
      將販賣所得結算，交付雞隻價款（見本院95年12月25日言
      詞辯論筆錄），足徵兩造間所成立者乃係單純之雞隻買賣
      契約，至為灼然。該契約內容因不具有勞務給付或事務處
      理之性質，自與委任契約無涉，原告主張屬買賣及委任之
      混合契約，難認有據。
    (二)關於第(2)項至第(6)項爭點部分：
      (1)因上開第(2)至第(5)項爭點判斷之實益係以第(6)項爭點為
        前題，並受該爭點判斷之影響，故本院乃先就第(6)項點
        論斷，合先敘明。
      (2)本件原告主張其對被告戊○○就雞隻貨款部分仍有1,64
        8,600 元債權存在，並對被告2 人分別有450,000 元合
        會會款債權存在等情，就其中關於被告丁○○是否有參
        加原告所指互助會？該互助會為原告以其夫黃文德名義
        召集，抑或係由訴外人黃文德所召集？被告戊○○積欠
        之會款及雞隻貨款數額為何？兩造間容有爭執，惟因被
        告2 人辯稱兩造間於87年10月前所發生之一切債權債務
        關係已於87年10月間達成和解並經清償完畢，被告如能
        就其所辯舉證以實其說，則本件原告主張之上開債權，
        因均發生於87年10月之前，原告自不得再向原告請求，
        是兩造究否成立和解，即應先為判斷。
      (3)經查，被告辯稱兩造間於87年10月前所發生之一切債權
        債務關係已於87年10月間達成和解並經清償完畢乙節，
        業經證人即兩造叔叔甲○○到場證稱：約在7 、8 年前
        曾經就兩造間的債務糾紛居中協調，是原告打電話給伊
        ，伊與原告約在被告家樓下見面，被告回來後，一起上
        樓談的，在場的有兩造雙方夫婦、兩造父親及伊，是就
        雞隻買賣、會錢、借款等所有在協調當天發生的全部債
        務來洽談的，條件兩造都有接受，當時有確定一個金額
        ，但因時間太久，實際數目不記得了，只記得是100 多
        萬元，是讓被告分期清償，當時原告有將支票及退票理
        由單退還給被告，被告正按調解成立的內容，開了數張
        本票給原告，至於被告之後有無清償，或是否已清償完
        畢，伊不清楚，但原告到目前為止未曾向伊抱怨過被告
        未還錢等語綦詳（見本院96年1 月22日言詞辯論筆錄）
        。
      (3)再參以證人即兩造姊妹乙○○亦證稱：被告夫妻在三重
        做雞隻買賣的批發商，原告夫婦則是雞隻供應商，85、
        86年間被告有積欠原告貨款，因當時被告生活很苦，無
        力償還，原告又急需貨款，原告因此請甲○○出面協調
        ，伊雖未參與協調，但事後兩造均曾分別向伊表示，兩
        造之間的債務已經以一個數額處理好了，原告並向伊抱
        怨被告欠的錢比較，但拿回來的卻沒有那麼多，被告則
        向伊表示很擔心錢已還了，但票未取回。92年伊與原告
        一起至台北被告家中探視母親時，伊聽到被告向原告要
        求返還本票，並表示錢都還了，但本票卻未返還，萬一
        原告再向其要錢怎麼辦，原告則表示不會再要了，回家
        後會將本票寄還被告，且95年間分配母親遺產時，原告
        亦未提及被告欠款未還而要求自被告分得之遺產扣抵等
        語（同前言詞辯論筆錄），足證被告辯稱兩造間於87年
        10月前所發生之一切債權債務關係已於87年10月間達成
        和解並經清償完畢，非屬無據，應堪採信。
      (4)按稱和解者，謂當事人約定互相讓步，以終止爭執或防
        止爭執發生之契約；和解契約有使當事人所拋棄之權利
        消滅及使當事人取得和解契約所訂明權利之效力，為民
        法第736 條、第737 條所明訂。原告與其夫黃文德既與
        被告夫妻2 人約定雙方於87年10月以前所生之一切債權
        債務，由被告2 人給付1,650,000 元以為解決，自屬成
        立和解契約，原告對被告2 人其餘之債權即因拋棄而消
        滅。是以，本件原告主張其對被告2 人享有之債權，縱
        然屬實，惟因該等債權均發生在87年10月之前，為和解
        契約效力所及，原告自不得再為請求，因此第(2)項至第
        (5)項爭點即無判斷實益，爰不再論駁，併此敘明。
五、綜上所述，原告依契約及合會法律關係，請求被告戊○○給
    付2,098,600 元，暨依合會法律關係，請求丙○○給付450,
    000 元，並均自起訴狀繕本送並自起訴狀繕本送達之翌日起
    至清償日止，按年息5%計算之利息，為無理由，不應准許。
    又原告之訴既經駁回，其假執行之聲請即失所附麗，爰併予
    駁回。
六、本件事證已臻明確，兩造所為之其他主張、陳述並所提之證
    據，暨調查證據之聲請，經審酌後，認均與本件之結論無礙
    ，且無調查之必要，故不再一一論述及為調查，併予敘明。
七、訴訟費用負擔之依據：民事訴訟法第78條。
中　　華　　民　　國　　96　　年　　3 　　月　　15　　日
                  民事第二庭    法　官　程怡怡
以上正本係照原本作成。
如對本判決上訴，須於判決送達後20日內，向本院提出上訴狀，
上訴臺灣高等法院（應按他造人數提出繕本）。
中    華    民    國    96    年    3    月    21    日
　　　　　　　　　　　　　　    書記官  華海珍
